【裁判字號】    97,訴,204
【裁判日期】    970229
【裁判案由】    毒品危害防制條例
【裁判全文】
臺灣臺中地方法院刑事判決               97年度訴字第204號
公  訴  人  臺灣臺中地方法院檢察署檢察官
被      告  甲○○
上列被告因違反毒品危害防制條例案件，經檢察官提起公訴（九
十六年度毒偵字第五九五二、六五二六號），本院判決如下：
    主    文
本件公訴不受理。
    理    由
一、公訴意旨略以：被告甲○○前於民國八十七年間因施用毒品
    案件，經觀察、勒戒後，認無繼續施用毒品之傾向，於八十
    七年七月二十一日釋放在案，並由檢察官以八十七年度偵字
    第一四三七三號為不起訴處分確定。又於八十八年間因施用
    毒品案件，經臺灣臺中地方法院裁定送觀察、勒戒後，認有
    繼續施用毒品之傾向，經檢察官向臺灣臺中地方法院提起公
    訴並聲請裁定送強制戒治，強制戒治部分於八十九年五月十
    三日強制戒治期滿執行完畢。復於九十年間因施用毒品案件
    ，經檢察官提起公訴，並聲請強制戒治，強制戒治部分於九
    十一年八月六日期滿執行完畢；提起公訴部分，分別經最高
    法院及臺灣高等法院判處有期徒刑八月、六月確定，經定應
    執行刑一年，甫於九十三年五月十一日縮刑期滿執行完畢。
    詎其仍不知戒絕，復分別基於施用第一級毒品海洛因及第二
    級毒品甲基安非他命之犯意，於九十六年八月二十三日及九
    十六年十月二十一日採尿時往前回溯九十六小時內，在不詳
    地點，將第一級毒品海洛因摻在香菸內點燃吸食及將甲基安
    非他命放在玻璃球內，再點火燃燒後吸取揮發氣體之方式，
    分別施用第一級毒品海洛因、第二級毒品甲基安非他命各至
    少二次。嗣於九十六年八月二十二日二十三時三十分許，在
    臺中市西屯區水湳夜市停車場出口處，為警盤查，經被告甲
    ○○同意採集其尿液送往中山醫學大學附設醫院檢驗科藥物
    檢測中心檢驗，結果呈嗎啡、安非他命及甲基安非他命陽性
    反應；復於九十六年十月二十一日二十時四十分許，被告甲
    ○○駕駛車號八Ｎ─七二一二號自小客車行經臺中市北屯區
    仁美十巷口，因形跡可疑為警盤查，當場扣得甲○○所有第
    一級毒品海洛因一包（含袋重十一公克）及第二級毒品甲基
    安非他命一包（含袋重三．三公克）等物。因認被告涉犯毒
    品危害防制條例第十條第一項、第二項之施用第一級、第二
    級毒品罪嫌等語。
二、按起訴之程序違背規定者，應諭知不受理之判決，並得不經
    言詞辯論為之，刑事訴訟法第三百零三條第一款、第三百零
    七條分別定有明文。且按九十二年七月九日修正公布，九十
    三年一月九日起施行之毒品危害防制條例第二十條、第二十
    三條規定，係就施用第一、二級毒品者，所為係「初犯」、
    「五年內再犯」或「五年後再犯」，而異其刑事處遇程序，
    其規定「初犯」施用第一、二級毒品之被告或少年，經觀察
    、勒戒或強制戒治後，應為不起訴處分或不付審理之裁定，
    亦即以觀察、勒戒或強制戒治之保安處分代替刑事訴追；經
    觀察、勒戒或強制戒治執行完畢釋放後五年內再犯者，則依
    法追訴或裁定交付審理；至於觀察、勒戒或強制戒治執行完
    畢釋放後「五年後再犯」者，亦適用「初犯」以保安處分代
    替刑事訴追之程序。其立法理由係以施用第一級或第二級毒
    品者，具「病患性犯人」之特質，故對「初犯」者，送觀察
    、勒戒，以戒除其身癮，或進一步施以強制戒治，戒除其心
    癮；經觀察、勒戒或強制戒治執行完畢釋放後「五年後再犯
    」者，因前所實施之觀察、勒戒或強制戒治已收五年之遮斷
    效果，足以戒除其毒癮，故仍適用「初犯」以保安處分代替
    刑事訴追程序。至經觀察、勒戒或強制戒治執行完畢釋放後
    「五年內再犯」者，因其再犯率甚高，原實施之觀察、勒戒
    及強制戒治既已無法收其實效，爰依法追訴或裁定交付審理
    。故施用第一、二級毒品者，除曾經觀察、勒戒或強制戒治
    執行完畢後五年內再犯之情形外，均仍得適用以保安處分代
    替刑事訴追程序之規定，並不限於初犯施用毒品者。倘初犯
    施用毒品罪後，雖於五年內第二次再犯，然因時值毒品危害
    防制條例修正之前，且經觀察、勒戒結果，未有繼續施用傾
    向，乃依修正前舊法規定，為不起訴處分或不付審理之裁定
    ；或雖有繼續施用毒品之傾向，乃裁定送強制戒治，並依法
    訴追，其強制戒治亦經執行完畢。而嗣於該條例修正公布並
    施行後，始第三次（或第三次以上）再犯，且其行為時距第
    二次再犯，經觀察、勒戒或強制戒治執行完畢釋放時之間隔
    已滿五年者，依其第二次再犯經保安處分執行完畢釋放後五
    年內未曾再犯之情形以觀，核與初犯經保安處分執行完畢釋
    放後「五年內再犯」者，其再犯率高，原實施之觀察、勒戒
    及強制戒治已無法收其實效之情形則迥不相侔，而與「五年
    後再犯」者，已收五年遮斷效果之情形相同；本於上開對具
    治療成效之病患性毒品犯，期能藉由強制治療之保安處分戒
    除其身、心癮之立法本旨，自應認與「五年後再犯」之情形
    相同，仍適用以保安處分代替刑事訴追之規定（最高法院九
    十六年度台非字第二０一號判決意旨參照）。經觀察、勒戒
    或強制戒治五年後再犯者，顯見前所實施之觀察、勒戒或強
    制戒治，已足以遮斷其施用毒品之癮，為期自新及協助其斷
    除毒癮，對此五年後再犯者，爰明定仍適用初犯之規定，先
    經觀察、勒戒、強制戒治之程序。從而依該條例第二十條第
    二項規定為觀察、勒戒或強制戒治執行完畢釋放後，五年後
    再犯第十條之罪者，仍適用第二十條前二項之規定（最高法
    院九十六年度台非字第一五三號判決意旨參照）。是以，施
    用毒品者因具有病患性犯人之特色，毒品危害防制條例並因
    而設有觀察、勒戒或進而實施強制戒治等治療程序，期能藉
    此程序之實施以收戒斷毒癮之療效，並對初犯及五年後再犯
    施用毒品者，經觀察勒戒或強制戒治執行完畢後，毋庸對之
    追訴處罰，僅對曾經實施觀察、勒戒或強制戒治執行完畢後
    ，既經完成療程，竟仍於五年內再犯施用毒品者，認前所實
    施之觀察、勒戒或強制戒治顯無法收其療效，即由檢察官逕
    行起訴，則施用毒品者，經觀察勒戒後認無繼續施用毒品傾
    向，已完成療程而釋放出所，若於五年內再犯施用毒品，固
    應依法訴追，此即毒品危害防制條例第二十三條第二項所定
    之觀察、勒戒執行完畢釋放後，五年內再犯第十條之罪之情
    形；惟倘經觀察勒戒後，認有繼續施用毒品傾向，法院並已
    為令入戒治處所施以強制戒治之裁定，自須以其接續之強制
    戒治已執行完畢，完成療程後，仍有於出所後五年內，再犯
    施用毒品行為，始得予以追訴處罰，此即毒品危害防制條例
    第二十三條第二項所定之強制戒治執行完畢釋放後，五年內
    再犯第十條之罪之情形，茍未經依法執行法院裁定之觀察勒
    戒或強制戒治處分完畢五年內再犯，檢察官逕行提起公訴，
    即與毒品危害防制條例第二十三條第二項所定之「強制戒治
    執行完畢釋放後，五年內再犯第十條之罪」之訴追條件不符
    ，其起訴違背程序，法院應依刑事訴訟法第三百零三條第一
    款諭知不受理之判決。
三、經查：
（一）本件被告甲○○前因施用毒品案件，經裁定送觀察、勒戒
      後，認無繼續施用毒品之傾向，於八十七年七月二十一日
      執行完畢釋放，並由臺灣臺中地方法院檢察署檢察官以八
      十七年度偵字第一四三七三號為不起訴處分確定；又因施
      用毒品案件，經本院以八十八年度毒聲字第二二五八號裁
      定送觀察、勒戒後，認有繼續施用毒品之傾向，經臺灣臺
      中地方法院檢察署檢察官提起公訴並聲請裁定送強制戒治
      ，經本院以八十八年度毒聲字第二六六六號裁定令入戒治
      處所施以強制戒治，嗣經本院以八十八年毒聲字第五七九
      七號裁定停止戒治付保護管束而於八十八年十月二十一日
      出所，至八十九年五月十三日保護管束期滿執行完畢，刑
      事訴追部分則於八十八年五月二十六日經本院以八十八年
      度中簡字第一二○九號判決處有期徒刑四月，於八十八年
      九月十四日確定，於八十九年五月二十九日易科罰金執行
      完畢；又因施用第一級、第二級毒品案件，經臺灣桃園地
      方法院檢察署檢察官提起公訴並聲請裁定送強制戒治，經
      臺灣桃園地方法院以九十年度毒聲字第二一七五號裁定令
      入戒治處所施以強制戒治，嗣經臺灣桃園地方法院以九十
      一年度毒聲字第七一六號裁定停止戒治付保護管束而於九
      十一年四月十日出所，至九十一年八月六日保護管束期滿
      執行完畢，刑事訴追部分，於九十年十月二十六日經臺灣
      桃園地方法院以九十年度訴字第一四五七號分別判處有期
      徒刑八月、六月，並定應執行刑為有期徒刑為一年，上訴
      後，先後於九十一年四月十五日、九十一年七月四日，分
      別經臺灣高等法院以九十一年度上訴字第一三八號，及最
      高法院以九十一年度臺上字第三七三二號駁回上訴確定，
      甫於九十三年五月十一日縮短刑期執行完畢等情，有臺灣
      高等法院被告前案紀錄表及臺灣臺中地方法院檢察署刑案
      資料查註紀錄表各一份在卷可按。
（二）又起訴書所載本件被告施用第一級毒品海洛因及第二級毒
      品甲基安非他命犯行之時間，係在九十六年八月十五日、
      九十六年十月十二日，距其於九十年間之施用行為，經裁
      定強制戒治執行完畢後即九十一年八月六日，已逾五年，
      且期間五年內未曾再犯施用毒品罪，應合於「五年後再犯
      」情形。是以，本件被告係於前次強制戒治執行完畢後，
      五年後再犯本案毒品危害防制條例第十條第一項、第二項
      之施用第一級、第二級毒品罪，依現行毒品危害防制條例
      第二十條第三項、第一項、第二項規定，自應由檢察官先
      就本案施用毒品犯行聲請法院裁定送觀察、勒戒；再依觀
      察、勒戒之結果，視有無繼續施用之傾向，分別為不起訴
      處分或聲請法院裁定令入戒治處所施以強制戒治期滿後再
      為不起訴處分；而經此觀察、勒戒或強制戒治執行完畢釋
      放後，五年內再犯第十條之罪者，方得由檢察官依法追訴
      。惟本案檢察官並未依前開規定先行聲請法院裁定將被告
      送觀察、勒戒等之程序，遽將被告提起公訴，揆諸前開說
      明，其起訴程序顯屬違背規定，爰不經言詞辯論，逕為不
      受理之判決。
四、據上論斷，應依刑事訴訟法第三百零三條第一款、第三百零
    七條，判決如主文。
中    華    民    國    97    年    2     月    29    日
                  刑事第九庭    審判長法  官  周瑞芬
                                      法  官  楊萬益
                                      法  官  莊秋燕
以上正本證明與原本無異。
如不服本判決，應於送達後十日內向本院提出上訴狀（須附繕
本），上訴於臺灣高等法院臺中分院。
以上正本證明與原本無異。
上訴書如未敘述理由，應於上訴期間屆滿後20日內補提理由書於
本院。
                                      書記官  顏督訓
中    華    民    國    97    年    2     月    29    日


司法院資訊處製作；財團法人民間司法改革基金會備份。
